【裁判字號】    88,簡上,248
【裁判日期】    900907
【裁判案由】    給付會款
【裁判全文】
臺灣板橋地方法院民事判決  八十八年度簡上字二四八號
    上  訴  人  乙○○
    被上訴人    甲○○
右當事人間請求給付會款事件，上訴人對於中華民國八十八年三月九日本院三重簡易
庭八十七年度重簡字更字第一號簡易判決提起上訴，本院判決如左：
    主  文
上訴駁回。
第二審訴訟費用由上訴人負擔。
    事  實
甲、上訴人方面：
一、聲明：求為判決：（一）原判決不利於上訴人部分廢棄。（二）右開廢棄部分，
    駁回被上訴人在第一審簡易之訴。
二、陳述：除與原判決記載相同者，茲引用之外，補稱：
（一）上訴人有跟此會，但被上訴人並未交付得標款，而是交給黃月鳳。
（二）上訴人將互助會讓給黃月鳳，死會、活會都是黃月鳳在繳的，這是被上訴人不
      能否認的，只是在形式上沒有告訴被上訴人。
三、證據：援用第一審所提證據。
乙、被上訴人方面：
一、聲明：求為判決：駁回上訴。
二、陳述：除與原判決記載相同者，茲引用之外，補稱：
    被上訴人向黃月鳳及上訴人邀會，收會錢時，上訴人把現金給黃月鳳，黃月鳳開
    票給被上訴人，標會當場上訴人就說他標到的錢，直接交給黃月鳳。
三、證據：援用第一審所提證據。
    理  由
一、被上訴人起訴主張上訴人乙○○於民國八十四年六月十五日起加入被上訴人所組
    之互助會一會，會期自八十四年六月十五日起至八十六年八月十五日止，每期新
    臺幣（下同）三萬元，採內標制，連會首共二十八會，上訴人於八十四年十二月
    十五日親自以標息四千八百元得標並取得得標款，經上訴人指示由其弟媳即訴外
    人黃月鳳代收，詎上訴人自八十五年九月十五日起至八十六年八月十五日止計十
    二期未繳付會款，計積欠原告會款共三十六萬元，經催討無著，爰依合會會款請
    求權，請求上訴人給付三十六萬元及自八十五年九月十五日起依法定利率計算之
    利息（原審判令上訴人應給付被上訴人三十六萬元及原判決附表所示之法定遲延
    利息，駁回其餘利息部分之請求，被上訴人就其敗訴部分，未聲明不服，已告確
    定）。上訴人則以其系爭互助會中列名「乙○○」之該會缺繳上開金額一事並不
    爭執，惟以系爭互助會係訴外人黃月鳳所參與與上訴人無涉，且上訴人亦無收受
    得標款云云，資為抗辯。
二、按第三人與債務人訂立契約承擔其債務者，非經債權人承認，對於債權人不生效
    力，民法第三百一條定有明文。次按「一般民間合會，係會首與會員間之債權、
    債務契約。會員除向會首領取得標金外，在得標前須按期繳納活會會款，得標後
    須按期繳納死會會款。」（最高法院六十七年度台上字第三○○八號判例意旨足
    資參照）。經查：
（一）本件會單「乙○○」列名為會員，且證人張有村於原審結證稱：「八十四年十
      二月十五日我有去開標現場，會首跟我說是乙○○標的」，另證人陳慶芳於原
      審證稱：「八十四年十二月十五日我拿會錢去給原告，標單上有寫乙○○名字
      ，開標時我在現場，有看到標單上寫乙○○名字．．．．有一人向會首說會款
      收齊後，把會款交給我弟媳．．．。」，又證人陳天送於原審結證稱：「．．
      ．是阿草（即劉守濯為黃月鳳之夫）太太帶乙○○去標會，乙○○有跟一會，
      每次開標我都有去，乙○○有得標」，證人所述與被上訴人所稱互核相符。
（二）自上訴人所不爭執卷附之會單、簽收單以觀，上載「會跟二會以上者，得過半
      數後，得以再投標」，訴外人劉守濯於八十四年六月十五日得標，若黃月鳳始
      為列名「乙○○」之該會會員，則黃月鳳既與訴外人劉守濯為夫妻，則衡情被
      上訴人豈會任其再於八十四年十二月十五日之未過半數之際即標取會款？
（三）雖證人黃月鳳於原審證稱：原係乙○○要跟系爭互助會，但被上訴人說不認識
      乙○○，故不願意，但因會單已發出，故被上訴人不願意再改，且其願完全負
      擔云云；然此業為被上訴人所否認，且若被上訴人因不認識上訴人而拒絕上訴
      人跟會，則於認定互助會契約權利義務關係重要依據之會單上，衡情即無再列
      名「乙○○」之必要，證人所稱顯有矛盾；又上訴人就其財產業遭原告假扣押
      一事並不爭執，而黃月鳳又係上訴人之弟媳，其夫劉守濯應給付被上訴人會款
      三十萬亦已判決確定（但至今未償付），則自其間之內部關係及輕重緩急之利
      害關係以觀，亦難即認黃月鳳所述為真實；再者，雖本件會款之直接交付係由
      黃月鳳為之，但自互助會之交款習慣而言，會員透過他人始終代繳會款亦屬常
      事，亦難執以論斷被告即非會員。
（四）又上訴人亦自認：「因為名字是我的我就去標會，但是標了之後，我就把會讓
      給黃月鳳，‧‧‧」、「我會是讓給黃月鳳，但是我沒有告訴甲○○‧‧‧」
      等語（參九十年三月二十三日、九十年八月三日準備程序筆錄）。「我是有跟
      會，但會頭跟黃月鳳是好朋友，標會之後，他錢拿給黃月鳳沒有拿給我，會是
      我去標，標好之後，我就把會讓給黃月鳳，但是我並沒有告訴會首，黃月鳳還
      有繳我的五個死會」等語（參本院九十年八月二十四日言詞辯論筆錄）。
三、綜上所述，堪認上訴人在標得會款之後，將系爭互助會轉讓與訴外人黃月鳳，但
    並未通知債權人，揆諸上開說明，訴外人黃月鳳承擔上訴人債務者，並未經債權
    人承認，對於債權人不生效力。上訴人為系爭互助會之會員且已標得系爭互助會
    ，被上訴人復已依約交付得標款，上訴人自八十五年九月份至八十六年八月份未
    繳死會款，是被上訴人依合會會款請求權，請求上訴人給付其積欠之會款十二期
    計三十六萬元，自屬有據，應予准許。原審判命上訴人如數給付，並依職權宣告
    假執行，於法並無不合。上訴意旨指摘原判決不當，求予廢棄改判，為無理由，
    應予駁回其上訴。
四、本件事證已臻明確，兩造其餘攻擊防禦方法，於本件判決結果不生影響，爰不一
    一論述，併此敘明。
五、結論：本件上訴為無理由，依民事訴訟法第四百三十六條之一第三項、第四百四
    十九條第一項、第七十八條，判決如主文。
中      華      民      國    九十      年      九      月     七     日
                              臺灣板橋地方法院民事第四庭
~B審判長法  官  高文淵
~B      法  官  許必奇
~B      法  官  潘翠雪
右正本證明與原本無異
中      華      民      國    九十      年      九      月    七    日
~B      法院書記官  韓毓寧


司法院資訊處製作；財團法人民間司法改革基金會備份。
